【裁判字號】    94,訴,4647
【裁判日期】    950314
【裁判案由】    履行買賣契約
【裁判全文】
臺灣臺北地方法院民事判決              94年度訴字第4647號
原      告  乙○○
訴訟代理人  甲○○
被      告  丙○○
            己○○
            庚○○
            戊○○○
上列一  人
訴訟代理人  丁○○    住台北市○○街9號6樓之2
上列當事人間履行買賣契約事件，本院於民國95年2月20日言詞
辯論終結，判決如下：
    主  文
原告之訴駁回。
訴訟費用由原告負擔。
    事  實
甲、原告方面：
壹、聲明：被告等4人應履行和原告簽訂之讓渡契約，並依約將
    其一六八聯合股份有限公司之股權一起轉讓予原告。
貳、陳述：
一、台北市政府市場管理場為安置中華商場810戶拆遷戶在台北
    市○○路設立地下街商場，其中拆遷之169戶共組一六九聯
    合電子股份有限公司（後更名為一六八聯合股份有限公司，
    下稱一六八公司）向台北市政府承租台北地下街58號至93
    號共36間店鋪，該公司於90年4月間舉行分管協議，將承租
    之各店鋪以區塊方式經營，即由各股東分組，按分得之店鋪
    共同使用或對外出租。被告4人分為一六八公司股東，因係
    股東具有股權，始分得台北地下街70號店鋪（下稱系爭店鋪
    ）之承租使用權。由被告戊○○○雖為系爭店鋪代表人，惟
    其年事已高，由子丁○○代理，其餘被告丙○○（由丙○○
    之母梁陳美容代理）、庚○○、己○○亦委託丁○○處理系
    爭店鋪相關事宜。丁○○處理事務內容包括有：繳付一六八
    公司人事費用、繳付系爭店鋪合作社管理費暨台北市政府租
    金、系爭店鋪對外出租和簽約事宜。丁○○曾代表被告4人
    和訴外人北鼎科技有限公司簽訂系爭店鋪租賃契約，足見丁○○已受託為被告4人完全處理系爭店鋪之權限。
二、94年3月初丁○○表示欲出售系爭店鋪使用權即被告4人在一
    六八公司之股權及系爭店鋪承租使用權予原告，原告表示願
    意購買，其將原告之要約通知各被告，彼等均同意出售，並
    要求原告須以銀行簽發支票方式支付價金。被告等隨即授意
    丁○○於94年3月10日與原告簽訂讓渡契約（即被告等對系
    爭店鋪優先承租資格讓與原告，下稱股權買賣契約），為求
    審慎，丁○○於簽約前曾在原告面前逐一以電話與各被告等
    再度確定系爭股權買賣契約之授權效力，被告等均承諾絕不
    毀約，丁○○乃與原告共同簽立該約，並收取原告交付之50
    萬元定金。
二、94年3月23日原告依約定將賸餘價金欲以銀行支票支付時，
    不料被告己○○、丙○○之母突然告知原告，彼等不同意該
    股權買賣，並有第三者表示願意以高於原告之價金收購被告
    等之股權。但被告等已承諾出售，雙方早已成立股權買賣契
    約，被告片面毀約致原告無法取得一六八公司股權與系爭店
    鋪使用權，為此依系爭股權買賣契約與民法第348條規定，
    請求判決被告將系爭股權轉讓予原告。
三、又依原告提出之電話通聯紀錄等相關證據及其等事後願賠償
    原告違約之損失，可為被告丙○○、己○○於事前授權丁○○，縱無明示授，亦有表見代理之事實行為，亦應負授權人
    責任。
參、證據：提出讓股權買賣契約書影本、電話通聯紀錄等件為證
    。
乙、被告方面：
I、被告戊○○○、庚○○部分：
壹、聲明：被告戊○○○、庚○○認諾原告之主張。
貳、陳述：
一、原告於起訴狀內所陳述者皆為事實。被告等4人5年來均以口
    頭承諾方式授權予代理人丁○○處理有關一六八公司內部各
    事宜。丁○○於處理後，即扣掉支出費用後，將剩餘淨利均
    分為5份（按所占股份分配即戊○○○1/5、庚○○1/5、丙○○1/5、己○○2/5），以支票方式寄予己○○、庚○○，
    被告丙○○部分則由其母梁陳美容出面授權丁○○全權處理
    ；其至親自代理丁○○領取現金或支票。
二、94年3月初丁○○為系爭店鋪買賣價金之事，分別以電話與
    己○○等與原告聯繫；被告4人均承諾願意以每戶70萬元出
    售其在一六八公司之股份予原告，並授權由代理人丁○○出
    面簽約，約定於94年3月10日簽約。簽約前丁○○再予各被
    告電話確認，被告丙○○之母梁陳美容於3月10日當天下午
    18時32分與庚○○通電話，其向庚○○承認她答應丁○○以
    每戶70萬元價格出售一六八公司股份，雙方並談及94年3月
    23日履行契約時，須攜帶印鑑證明書買主情事。
三、今因有第三者表示願意加高價金收購被告等之股份，且願負
    責賠償違約金，故丙○○之母和己○○於履行契約現場時才
    毀約。己○○、丙○○在電話錄音紀錄中對出售股份予原告
    並簽訂買賣契約之事均坦承不諱，亦表示反悔不願出售，且
    願意面臨違約賠償之責。依民法第153條第1項規定，彼等既
    委託丁○○出售股份予原告，且丁○○已收受原告之支票，
    雙方已達成買賣合意，彼等即有履行買賣契約出賣人之義務
    。依「契約應予嚴守」原則，不容彼等出爾反爾，任意毀約
    ，原告請求有理由。
II、被告丙○○、己○○部分：
壹、聲明：如主文所示。
貳、陳述：
一、被告2人不願意出售系爭店鋪股份予原告。縱其餘被告庚○○、戊○○○與原告達成買賣合意，亦不同意出售。
二、原告主張之請求權基礎為何，未具體指出，探究其起訴意旨
    係有關買賣契約之讓與請求權，即依民法第348條規定請求
    。原告於本件主張前揭權利之系爭重點為當事人間確有存在
    買賣契約且買賣契約成立生效。但原告提出之證物10讓渡契
    約書未送交被告，被告向其索取該項文書影本亦遭拒絕，是
    則到底該項文書證據所列當事人（出賣人、買受人）為何？
    權利義務如何規範，均為系爭事件之核心。被告自始至終未
    與原告簽訂任何讓渡契約書，亦未授權或委任他人出賣一六
    八公司之股份，所謂讓渡契約顯屬不實。
二、原告所提原證其餘證物與本件請求權無關。伊所提出之通聯
    紀錄無從證明原告所稱「委託丁○○出賣及辦理簽約之事」
    。至所稱50萬元定金，被告2人從不知情，亦未收取，僅能
    證明丁○○與原告間有定金收受關係，但不足證明與被告2
    人間有定金移轉關係。
三、原告迄今未提出任何有關被告與丁○○間委任契約書或提出
    相關委任之證據，原告所稱並不實在。
參、證據：提出代理人丁○○繳付系爭店鋪管理費等收據影本等
    件為證。
    理  由
一、本件原告於起訴時起訴聲明為：「被告4人應履行和原告簽
    訂之讓渡契約，並依約將其一六八聯合股份有限公司之股權
    一起轉讓予原告」等語，嗣於訴訟進行中，原告變更聲明為
    ：「被告丙○○、己○○、庚○○、戊○○○應將對於一六
    八聯合股份有限公司之股份分別為壹佰股、貳佰股、壹佰股
    、壹佰股移轉予原告」等語，是以原告先以系爭店鋪股份出
    售認係不可分之債，變更為可分之債；惟被告戊○○○、庚○○認諾原告之起訴，被告丙○○、己○○則否認兩造間成
    立系爭店鋪買賣契約，亦即對原告訴之變更並不同意；原告
    先以共有關係起訴，並明確記載一六八公司採區塊分配系爭
    店鋪（見原證2第3頁安置方案)，伊於訴訟中變更為可分之
    債係因被告戊○○○、庚○○認諾而改變，並無符合民事訴
    訟法第255條訴之變更例外規定之事由存在，其變更聲明並
    不合法，本件仍以原告原起訴之聲明為審酌事項，合先敘明
    。
二、原告起訴主張：被告等係中華商場原承租戶，台北市政府市
    場管理處將中華商場810戶拆遷戶安置於台北市○○路地○
    街，並出租地下街予各安置戶，其中169戶安置戶共組一六
    八公司，該公司於90年4月間經決議舉行分管協議採區塊分
    配自市場管理處之店鋪，被告4人係該公司股東，因此共有
    系爭店鋪；94年3月10日被告4人出售系爭店鋪股權，委由被
    告戊○○○之子丁○○為代理人，與原告間成立系爭店鋪股
    權買賣契約，總價360元，原告隨即支付定金50萬元，不料
    僅被告戊○○○、庚○○願按約出售，被告丙○○、己○○
    則以第三人以高於原告買受價金收購其等股權而毀約不願履
    行買賣契約，為此原告本於系爭股權買賣契約及民法第348
    條規定，求為命被告4人將其等在一六八公司之股權轉讓予
    原告之判決。
    被告戊○○○、庚○○則認諾原告之主張。
    被告丙○○、己○○以則以：其等自始至終未與原告訂立伊
    所稱之讓渡契約，亦未委任或授權他人出賣系爭店鋪股權，
    原告亦未提出其等授權他人出售股權代理或委任契約書，雙
    方間無系爭股權買賣契約存在，原告請求無據等語，資為抗
    辯。
三、按訴訟標的對於共同訴訟之各人必須合一確定，共同訴訟人
    中一人之行為有利益於同訴訟人者，其效力及於全體，不利
    益者對於全體不生效力，民事訴訟法第56條第1款定有明文
    。本件依原告係請求被告對系爭店鋪之股權移轉予告，所稱
    股權即係對系爭店鋪之使用權（見起訴狀第3頁），再依起
    訴狀所述，被告4人係共有系爭店鋪等情，並提出一六八公
    司分管協議分配表為證（見原證4），另據被告戊○○○訴
    訟代理人丁○○陳述：因為根據台北市市場管理處規定，系
    爭店鋪是不能分割，為一個門面，無法切割等語（見本院94
    年12月6日訊問筆錄），是故系爭店鋪承租後之使用權為被
    告4人共有；再參諸原告提出之一六八安置方案內容（見原
    證3）而觀，系爭店鋪是由一六八公司先向台北市市場管理
    處承租台北地下街商場部分範圍後，劃分區塊，而由被告4
    人經分配後共同取得系爭店鋪之使用權，原告亦自承：系爭
    店鋪對外出租之租金由代理人丁○○代為訂約及收取，對一
    六八公司亦由丁○○繳付租金及管理費等語（見起訴狀第2
    頁以下），是則應將被告4人對系爭店鋪之權利義務視為一
    體，茲原告對被告4人共起訴，訴訟標的對被告等合一確定
    ，因之，被告戊○○○、庚○○認諾原告起訴標的，依前揭
    規定對被告全體不生效力。
四、原告主張被告等4人於94年3月10日出售系爭店鋪股權，雙方
    訂立買賣契約，被告丙○○、己○○違約不履行出賣人義務
    之事實，業據原告提出讓渡契約書影本、一六八公司90年度
    第二次董監事會議紀錄影本、一六八公司安置方案影本、系
    爭店鋪租金繳付明細影本、被告等人間通話紀錄影本、原告
    支付價金50萬元支票影本等件為證；惟被告丙○○、己○○
    否認兩造間成立系爭店鋪股權買賣契約，並以上揭情詞置辯
    。因此，本件兩造不爭執者為：(一)被告4人為一六八公司股
    東對系爭店鋪因股東身分而得承租該店鋪之使用權。(二)被告
    各人所占股份即對一六八公司之股權為戊○○○1/5、庚○○1/5、丙○○1/5、己○○2/5。兩造所爭執者為：(一)兩造
    間是否為成立系爭店鋪股權買賣契約。(二)被告丙○○、己○○應否負表見代理授權人責任。
五、被告丙○○、蔡逸仁與原告間是否成立系爭店鋪股權買賣契
    ：
（一）原告主張兩造間成立買賣契約，係以伊與與被告戊○○○
      之子丁○○間代理訂立之「讓渡契約」為證（見原證10）
      ，至其餘被告，原告陳稱：係丁○○於收取定金和簽約前
      在原告面前逐一打電話予被告等，均承諾絕不毀約後，收
      取原告50萬元定金，並訂立上開契約，被告丙○○、己○○因他人出價比原告之360萬元多兩成金額而反悔不出售
      股權等語（見起訴狀第3頁）。但系爭店鋪股權買賣契約
      僅有被告丁○○代理其母戊○○○簽名，並無其餘被告簽
      名，原告對系爭店鋪股權讓與契約，並無兩造合意之書面
      證明。
（二）上開讓渡契約記載系爭店鋪總價360萬元；而被告戊○○○、庚○○在其等答辯狀表示，兩造成立買賣契約由丁○○代理簽訂，原告另交付之遠東商業銀行付款面額各為受
      款人庚○○70萬元、丙○○70萬元、己○○140萬元、丁○○10萬元、20萬元（見戊○○○、庚○○94年11月22日
      答辯狀被證11），再加上原告支付由丁○○收取之50萬元
      定金，合計價款即360萬元，與系爭店鋪買賣契約所載總
      價款相符。丁○○陳稱：「（原證10契約書戊○○○是你
      簽的嗎？）是的，是我跟原告簽的。」「（只有你媽媽的
      名義？沒有其他的人名義？）地下街開業以來，五年來都
      是我在處理，其餘被告都委託我來處理，我經營電腦義務
      ，我每年都分配盈餘給其餘被告。」「（簽約時有否其他
      被告委託書？）我們都用電話口頭說明，都沒有簽約。」
      「（沒有書面簽約，憑何認定其餘被告授權你可以出售？
      ）我簽合約之前一天我都有用電話通知他們，94年3月23
      日才發生其餘被告反悔。」等語（見本院94年12月6日訊
      問筆錄）。基此，丁○○並未取得代理其餘被告出售股權
      之書面授權契約，因認為平時由其代各被告處理系爭店鋪
      之出租、分配店鋪之盈餘等事由，且曾於簽約前以電話詢
      問被告而可代理簽約。
（三）惟按受任人之權限依委任契約之訂定，未訂定者，依其委
      任事務之性質定之；又受任人為委任人為不動產之出賣或
      設定負擔，須有特別之授權，民法第532條前段、第534條
      第1款分別定有明文。依前述，丁○○僅以其簽約前電話
      詢問被告丙○○、己○○即認其取得出售股權代理權限，
      但系爭店鋪係由一六八公司向台北市政府承租後，再以區
      塊分租予各股東，被告4人分配取得系爭店鋪，被告等出
      售後即自一六八公司股東身份退出，無法再自系爭店鋪取
      得利益，類似前揭不動產出售應有特別授權規定情形，依
      此事務之性質，應有特別授權；況被告丙○○有股權1/5
      、被告己○○有股權2/5，2人所占股權達系爭店鋪3/5 ，
      所占比例較高，亦應有代理出售之特別授權，且該特別授
      權須有確切之證明，不能以平日管理系爭店鋪、收取租金
      與分配盈餘之事實及電話之通知即足證被告丙○○、己○○就出售店鋪股權事為特別授權。因此，原告與被告丙○○、己○○2人未成立系爭店鋪股權買賣契約。
六、被告丙○○、己○○應否負表見代理授權人責任：
（一）原告主張：丁○○有權代理被告等與原告簽約，因被告丙○○之母梁陳美容同意出售系爭店鋪股權，而其曾為丙○○出面處理一六八公司股東對各店鋪分管協議、公司股東
      會議、70號店鋪出租事及租金受領、出售丙○○之股權、
      出席94年3月24日違約金協調會議等可證實梁陳美容創造
      代理權外觀存在，應負民法第169條表見代理之授權人責
      任；並以梁陳美容之錄音紀錄中表示丙○○不願出售股權
      等情（見原告提出告證12），另以證人林獻崇、高國忠、
      李政平證言證明被告丙○○、己○○在協調會中坦承確實
      授權丁○○簽訂買賣契約等情。
（二）惟按由自己之行為表示以代理權授與他人，或知他人表示
      為其代理人而不為反對之表示者，依民法第169條規定，
      對於第三人固應負授權人之責任；關於由自己之行為表示
      以代理權授與他人者，對於第三人應負授權人之責任，原
      以本人有使第三人信為以代理權授與他人之行為，為保護
      代理交易之安全起見，有使本人負相當責任之必要而設，
      故本人就他人以其名義與第三人所為之代理行為應負授權
      人之責任者，須以他人所為之代理行為，係在其曾經表
      示授與他人代理權之範圍內，為其前提要件。不得徒憑曾
      將印章交付之事實，即認除受託辦理之特定事項外，其
      他以本人名義所訂立之保證契約等法律行為，均須由本人
      負表見代理之授權人責任（最高法院93年度台上字第2196
      號判決參照）。準此，主張表見代理之本人應負授權人責
      任，應舉證本人使無權代理人訂約時有足致他人誤信行為
      存在。
（三）本件系爭店鋪股權買賣契約，依丁○○所述：其於簽約前
      以電話通知被告後而認為取得簽約權利，而將被告4人願
      意以70萬元出售股權事告知原告後而於94年3月10日簽約
      云云（見被告戊○○○94年11月22日答辯狀），並提出與
      被告丙○○之母梁陳美容及被告己○○通聯紀錄為證（見
      被證8）；惟通聯紀錄僅能證明雙方曾有電話聯絡，不能
      證明被告丙○○曾為授權之表示；又丁○○簽約以電話通
      知各被告，係其認為各被告同意而取得授權，並非被告丙○○、己○○先前以自己行為使原告誤信丁○○取得授權
      。
（四）原告雖另以：被告丙○○之母梁陳美容參與一六八公司股
      權分管協議會議、出席一六八公司股東會議、受領系爭店
      鋪租金事、出席94年3月23日違約金協調會議等，亦有丁○○提出之租金收據影本等件為證（見被證1至5）；但梁
      陳美容出席股東會議等，並不表示被告丙○○授權梁陳美
      容出售股權，亦不足認丁○○可代理被告丙○○出售股權
      ；又縱認梁陳美容曾為同意出售，然本人丙○○與事後否
      認，代理人與本人之表示不一致，仍應以本人意思為準，
      而出售系爭店鋪之股權須特別授權，原告並未舉證梁陳美
      容曾出示出售股權有特別授權而使其產生誤信行為，是難
      認因梁陳美容參與分管協議等即認伊可代表丙○○出售系
      爭店鋪股權。
（五）另按無代理權人以代理人之名義所為之法律行為，非經本
      人承認對於本人，不生效力，前項情形，法律行為之相對
      人，得定相當期限，催告本人確答是否承認，如本人逾期
      未為確者，視為拒絕承認，民法第170條著有規定。又查
      證人林獻崇即台北市地○街商場合作社理主席證稱：「大
      約於94年3月20日因兩造買賣地下街168號，庚○○出售
      168 予原告，原告付款50萬元，後來被告丙○○、己○○
      不願意出售，願意賠償原告，但原告還要堅持要買，所以
      丙○○的母親梁太太、己○○、庚○○、丁○○到我辦公
      室來協調，我才知道這件事。」「當時丁○○在場有說這
      些租金收錢都是他在處理，但在電話中梁與蔡都說同意要
      賣，後來又悔，但廖說錢都收了，害他違約，所以才會說
      一個人賠償10萬元，這是協調過程中的意思。」等語（見
      本院95年1月9日訊問筆錄）；證人高國忠即一六八公司股
      東證稱：「（有參與協調過程或參與買賣過程？）買賣我
      不知道，我只有參與協調。之前丙○○的母親（即梁陳美
      容）打電話跟我說她不想賣，請我幫他分割五分之一的權
      。」「（梁、蔡不賣是何時跟你談的？）梁陳美容是在3
      月22日打電話跟我說不賣了，蔡先生是當天3月23日下午
      跟我說的。」等語（見同上筆錄）；證人李政平即原告與
      被告等協調過程在場人證述：「（他們協調過程你全程有
      參與嗎？）我只是聽而已。」「（協調結果如何？）協調
      結果不成立。」「當天表示不賣時，談到賠償金時梁２陳
      美容與蔡做何表示？）有講到說是要賠50萬元。」「（被
      告說如何分攤賠償金？）他們說一戶賠10萬元。」等語（
      見同上筆錄）。由以上證言可知，證人林獻崇、高國忠係
      事後出面協調買賣契約之履行，證人李政平僅係協調時在
      旁觀看，惟證人於契約簽訂時並未參與，對被告丙○○、
      己○○於簽約前有何以自己之行為授權丁○○代理訂約之
      事，並未見聞，不足證被告丙○○、己○○於簽約前有授
      權丁○○代理訂約。上開證人雖證述被告丙○○、己○○
      不願意出售願為賠償，但此係其2人對對丁○○無權代理
      出售股權之事，基於本人立場不承認該代理行為效力，與
      民法第170條規定情形相當；其等願賠償原告損失，為個
      人為使原告不至受有損失之問題，於法律上，其等既不承
      認丁○○訂約效力，仍不足認系爭股權買賣契約成立。原
      告以上開證人證言認被告丙○○、己○○應負授權人責任
      ，並不足採。
七、綜上所述，原告主張被告4人授權丁○○與伊訂立系爭店鋪
    股權移轉契約，被告4人應負履約責任等情，並不足採。被
    告丙○○、己○○抗辯未授權丁○○訂立契約，雙方間未成
    立股權買賣契約，應為可取。從而，原告本於系爭店鋪股權
    買賣契約與民法第348條規定，請求被告4人移轉股權，為無
    理由，不應准許。
八、結論：本件原告之訴為無理由，依民事訴訟法第385條第1項
    前段、第78條，判決如主文。
中    華    民    國    95    年    3     月     14   日
                  民事第三庭    法  官  李維心
以上正本係照原本作成
如對本判決上訴，須於判決送達後20日內向本院提出上訴狀
中    華    民    國    95    年    3     月     14   日
                                書記官  詹雪娥


司法院資訊處製作；財團法人民間司法改革基金會備份。
